【裁判字號】    95,勞上,11
【裁判日期】    951108
【裁判案由】    給付退休金
【裁判全文】
臺灣高等法院臺中分院民事判決          95年度勞上字第11號
上  訴  人  蔡錫宏
被  上訴人  蜜蘭實業股份有限公司
法定代理人  丙○○
訴訟代理人  劉建成律師
複  代理人  乙○○
上列當事人間給付退休金事件，上訴人對於民國95年3月22日臺
灣臺中地方法院94年度勞訴字第106號第一審判決提起上訴，本
院於民國95年10月25日言詞辯論終結，判決如下：
    主  文
原判決關於駁回上訴人下開第二項之訴部分，及該部分假執行之
聲請，暨訴訟費用之裁判均廢棄。
上廢棄部分，被上訴人應給付上訴人新台幣貳佰肆拾萬肆仟柒佰
柒拾陸元，及自民國94年10月18日起至清償日止按年息百分之五
計算之利息。
其餘上訴駁回。
第一、二審訴訟費用應由被上訴人負擔百分八十，餘由上訴人負
擔。
本判決所命給付於上訴人以新台幣捌拾萬元為被上訴人供擔保後
，得假執行；被上訴人如於執行標的物拍定、變賣前，以新台幣
貳佰肆拾萬肆仟柒佰柒拾陸元為上訴人供擔保後，得免為假執行
。
    事實及理由
一、上訴人方面：
(一)、上訴人自民國68年7月16日起，受僱於訴外人即被上訴人之
    家族關係企業利達製藥股份有限公司（下稱利達公司），於
    77年5月間利達公司負責人即訴外人甲○○亦同時擔任被上
    訴人之負責人，將上訴人轉任至被上訴人擔任業務經理協助
    被上訴人業務擴展，甲○○將上訴人轉任時並同意上訴人於
    兩家公司之工作年資得予合併計算。嗣於93年8月16日上訴
    人因另有生涯規劃向被告自請退休而離職（原審判決書誤載
    為93年7月31日離職，下同）。上訴人前後係受僱於同一家
    族關係企業之二公司，利達公司與被上訴人負責人同一，實
    則，被上訴人原本即係由利達公司拓展而成立之新公司，其
    創立時之員工均係以利達公司之員工為基礎，雖在形式有區
    分為被上訴人之員工或利達公司之員工，但實質上，於相同
    之負責人甲○○之指揮下，二公司員工互通混用之情形甚屬
    平常，於77年之前二公司之辦公處所亦在同一處。對上訴人
    而言實為同一雇主，縱有內部調動工作而將勞保分段由二家
    公司投保，亦不應影響上訴人工作年資之計算，即原告之職
    務調動係受同一雇主調動，被上訴人之負責人並同意上訴人
    於二公司之年資得予併計，此由上訴人77年5月25日調派至
    蜜蘭公司時，並未向利達公司辦理離職手續可知，則上訴人
    先後受僱於利達公司及被告之工作年資自應予併計。上訴人
    退休金計算標準如下：按由利達公司營業內容而言，該事業
    單位成立後是適用工廠法，自73年8月1日起則適用勞動基準
    法；被上訴人公司之營業內容亦屬73年8月1日適用勞動基準
    法之行業，故上訴人自68年7月16日起受僱，迄至93年8月16
    日離職，工作年資合計為25年1個月，自68年7月16日起至73
    年7月31日止共5年又15日，依「台灣省工廠工人退休規則」
    規定，每一年工作年資給與2個基數，共為10個基數，自73
    年8月1日起至93年8月16日止共20年又15日，依勞動基準法
    第55條第1項第1款規，應給與30.5個基數，合計得請領退休
    金40.5個基數，而上訴人退休時之平均工資為每月新台幣（
    下同）74,192元，故上訴人得請領之退休金為3,004,776元
    （74192×40.5=0000000），爰求為命被上訴人給付上訴人
    3,004,776元，及自起訴狀繕本送達翌日起至清償日止，按
    年息百分之5計算之利息，並願供擔保，請准宣告假執行之
    判決。
(二)、對被上訴人抗辯之陳述：
  1.兩造間應為僱傭關係而非委任關係，上訴人於被上訴人固擔
    保營業部門經理之職務，然僅是企業組織分工體系下之單位
    主管，仍受上訴人之主管即被上訴人總經理林增祿之指揮監
    督，並無獨立之經營權限，亦非為自己經營事業，仍具相當
    之從屬性。原告固曾為被上訴人代表而簽署契約文件，該文
    件之簽訂前均經被告總經理以上人員之核定後，再指示上訴
    人辦理，上訴人並無獨立之決定權，上訴人係從屬於被上訴
    人公司，接受被上訴人公司之管理監督，而非被上訴人公司
    之經營代表，上訴人與被上訴人公司間為僱傭關係甚為明確
    。
  2.依勞動基準法第84條之2規定，上訴人於被上訴人適用勞動
    基準法前之工作年資，並非喪失請領退休金之權利，僅是計
    算基準非當然適用勞動基準法第17條及第55條之規定。本件
    上訴人於被上訴人公司適用勞動基準法前之退休年資，被上
    訴人公司既否認當時有法令規定，亦未提出自訂之退休規定
    ，依法應由兩造協商計算，就協商部分，上訴人主張仍應依
    勞動基準法規定之計算基準。
  3.被上訴人另辯稱對上訴人有600,000元之借款債權，並主張
    與本件上訴人請求之退休金為抵銷云云，上訴人固曾簽署被
    上訴人提出之借  據憑證及本票，然實際上並未獲得被上訴
    人交付借款金額，兩造之消費借貸關係並未成立，就已交付
    借款之事實，應由被上訴人舉證證明。
(三)、在本院補充陳述：利達公司與被上訴人公司間具有從屬、控
    股關係，退步言之，若未符合公司法之關係企業定義，亦應
    屬於俗稱之「家族企業」型態。再公司法規定之關係企業與
    勞動基準法之雇主規定競合時，應適用特別法優先適用之原
    則，是本件應先適用勞動基準法規定。
二、被上訴人方面：
(一)、(1)兩造為委任關係，非僱傭關係。上訴人自77年5月間起擔
    任被告之營業部經理，負責管理被上訴人營業部門，對於營
    業部門之工作有相當之自主權，得以營業部主之地位代表被
    上訴人與營業部員工簽訂人事契約，及對外簽約，故被上訴
    人與上訴人間係委任關係，而非僱傭關係，無勞動基準法之
    適用。(2)被上訴人與訴外人利達公司為二獨立人格之法人，
    二公司之設立日期、登記所營業事業及公司董事、監事、股
    東成員均不相同，並非勞動基準法第57條所稱之「同一」或
    同法第20條所謂事業單位「改組」或「轉讓」之情形。上訴
    人係自願從利達公司離職，並非受利達公司及被上訴人當時
    負責人訴外人甲○○之轉調到被上訴人公司，上訴人於利達
    公司及被上訴人任職之工作年資不得合併計算，被上訴人當
    時之負責人甲○○亦未曾同意得予合併計算，故上訴人自77
    年5月25日至被上訴人任職，至93年7月31日離職，年資為16
    年2個月，惟上訴人離職時僅年滿50歲，不符合勞動基準法
    第53條規定自請退休之要件。且上訴人於被上訴人任職期間
    之93年9、4月間即有意自行創業，並於同年5月設立鴻圖國
    際事業有限公司自任負責人，更可證上訴人並非「自請退休
    」而係「自行離職創業」，亦不符合自請退休之要件。(3)本
    件縱有勞動基準法之適用，且認上訴人符合自請退休之要件
    按被上訴人屬批發業，於87年12月31日開始適用勞動基準法
    ，依勞動基準法第84條之2規定，其依勞動基準法計算退金
    之年資，應自87年12月31日算至93年7月31日，為5年7個月
    （12個基數），並非上訴人所主張之退休金年資。(4)上訴人
    前為購車於81年11月28日向被上訴人借款600,000元，由被
    告直接將款項交付予汽車公司，上訴人並於82年1月16日書
    立借據憑證及本票各乙紙予被上訴人，茲向上訴人請求返還
    借款，並主張與本件上訴人請求之金額抵銷。
(二)、在本院補充陳述：
  (1)上訴人之勞工保險，於68年7月16日至77年5月24日投保於利
    達公司，於77年5月25日至93年7月31日投保於被上訴人公司
    ，為兩造所不爭。上訴人於起訴狀已自認於77年5月間至被
    上訴人公司工作，被上訴人亦同意此事實，堪信為真。被上
    訴人既自利達公司退保，投保於被上訴人公司，足以推知上
    訴人與利達公司合意終止勞動契約，另與被上訴人締結勞動
    契約，上訴人主張利達公司與被上訴人公司為同一事業單位
    ，自應舉證證明之。
  (2)被上訴人於77年5月間將辦公室遷移至台中市○○○路○段
    242號5樓之1，利達公司辦公室則仍在台中縣大甲鎮906號，
    該二家公司辦公所並不在同一圍牆範圍內，再二家公司經營
    之事業不同，辦公場所不同，業務種類不同，上訴人自不可
    能同時負責二家公司之業務，二家公司之員工亦無混用情形
    。至於上訴人於77年5月任職被上訴人公司前，因被上訴人
    公司股東於74、74年間退股，將公司之業務人員帶走，造成
    業務人員不足，董事長甲○○於上開股東退股後至77年5月
    被上訴人前往被上訴人公司任職期間止，曾商請上訴人偶而
    數次短暫支援被上訴人公司辦理美容技術發表會等活動，並
    非長期及經常性受僱於二家公司。
  (3)再上訴人主張利達公司與被上訴人公司間應推定為「控股與
    從屬關係」，利達公司與被上訴人公司董事長雖均為甲○○
    ，依勞動基準法對僱主之定義解釋係屬於「同一雇主」範圍
    ，其在二家公司之年資自應合併計算等語。惟公司法關於「
    關係企業」規定，係於86年間增訂，依法律不溯及既往原則
    ，上訴人於77年5月份至被上訴人公司任職時並無該條規定
    之適用。況被上訴人於93年至96間之董事與利達公司之董事
    完全不同，自無控股與從屬關係。再按勞動基準法第57條規
    定係以勞工受僱於同一事業為限，惟因利達公司與被上訴人
    公司並非同一事業，自無勞動基準法第57條規定之適用。
三、原審駁回上訴人在第一審之訴及其假執行之聲請，上訴人提
    起上訴，並為上訴聲明：(一)原判決廢棄。(二)被上訴應給付上
    訴人3,004,776元，及自起訴狀繕本送達被上訴人翌日起至
    清償日止按年息百分之5計算之利息。(三)並願供擔保，請准
    宣告假執行。被上訴人則答辯聲明：(一)駁回上訴。(二)如受不
    利判決，願供擔保，請准宣告免為假執行。
四、兩造就下列事實不爭執，堪信為真，並得採為判決基礎：
(一)、依上訴人之勞工保險投保紀錄，上訴人於68年7月16日至77
    年5月24日投保於利達公司；於77年5月25日至93年7月31日
    投保於被上訴人，其離職前6個月平均薪資為74,192元。
(二)、被上訴人自87年12月31日起適用勞動基準法。
(三)、被上訴人之法定代理人自69年1月26日至93年3月11日由甲○
    ○擔任。利達公司之法定代理人自55年1月8日設立迄今由甲
    ○○擔任。
(四)、上訴人在82年1月16日簽發600,000元之本票乙紙及借據憑證
    乙紙予被上訴人。
五、至於上訴人主張利達公司與被上訴人公司負責人均為甲○○
    ，二公司員工互通混用，77年以前二公司之辦公處所亦在同
    一處，上訴人自68年7月16日起受僱於利達公司，77年5月間
    甲○○將上訴人轉至被上訴人公司，並同意上訴人在二公司
    之年資合併計算，至93年8月16日離職，並依勞動基準法第
    53條規定自請退休，上訴人工作年資合計為25年2個月，被
    上訴人應給付上訴人退休金合計3,004,776元等語，則為被
    上訴人否認，並以前詞抗辯，是本件爭點為：(一)上訴人任職
    於被上訴人公司，兩造間係僱傭關係或委任關係，有無勞動
    基準法規定之適用？(二)上訴人先後任職於利達公司及被上訴
    人公司之年資是否得合併計算？上訴人於93年8月16日離職
    ，是否符合自請退休之要件？本件上訴人請求被上訴人給付
    退休金合計3,004,776元有無理由？(三)被上訴人抗辯上訴人
    向其借款60萬元，並主張以該款抵銷應給付上訴人之退休金
    ，是否有理由？經查：
(一)、上訴人任職於被上訴人公司，兩造間係僱傭關係或委任關係
    ，應否適用勞動基準法之規定：
  1.按一般學理上認勞動契約當事人之勞工，具有下列特徵：(1)
    人格從屬性，即受雇人在雇主企業組織內，服從雇主權威，
    並有接受懲戒或制裁之義務。(2)親自履行，不得使用代理人
    。(3)經濟上從屬性，即受雇人並不是為自己之營業勞動，而
    是從屬於他人，為該他人之目的而勞動。(4)納入雇方生產組
    織體系，並與同僚間居於分工合作之狀態。勞動契約之特徵
    ，即在此從屬性。又基於保護勞工之立場，一般就勞動契約
    關係之成立，均從寬認定，只要有部分從屬性，即應成立；
    勞動契約之勞工與雇主間具有使用從屬及指揮監督之關係，
    勞動契約非僅限於僱傭契約，關於勞務給付之契約，其具有
    從屬性勞動性質者，縱兼有承攬、委任等性質，自應屬勞動
    契約（最高法院81年度台上字第347號、89年度台上字第13
    01號判決均參照）。
  2.次按依公司法所「委任」之經理人，固不屬於勞動基準法所
    稱之勞工，而依公司法委任之經理人，其委任程序為：「公
    司得依章程規定置經理人，其委任、解任報酬，依左列規定
    定之，但公司章程有較高規定者，從其規定：．．三、股份
    有限公司應由董事會以董事過半數之出席，及出席董事過半
    數同意之決議行之。」公司法第29條第1項第3款定有明文，
    又「公司經理人之委任、解任、調動，應於到職或離職後15
    日內，將左列事項，向主管機關申請登記，一、經理人之姓
    名：．．三、經理人到職或離職年、月、日。」，91年11月
    12日修正前之公司法第402條第1項亦有明文規定。本件上訴
    人任職於被上訴人公司，擔任營業部經理之事實，雖為兩造
    所不爭執，惟上訴人於77年5月間至被上訴人公司擔任營業
    部經理，依被上訴人提出之公司基本資料查詢單所示，被上
    訴人公司依法登記之經理人僅為總經理林增祿一人，並無以
    上訴人為其經理人之登記，被上訴人於審理中復未能舉證證
    明上訴人之經理職務係由被上訴人依公司法第29條第1項第3
    款之程序委任，由形式上觀之，上訴人之職稱固為營業部經
    理，然並非被上訴人依公司法所定程序所委任之經理人甚明
    。
  3.又公司法第8條第2項規定：「公司之經理人或清算人，．．
    在執行職務範圍內，亦為公司負責人。」，被上訴人抗辯上
    訴人就營業部之事項具有相當自主權，得以營業部主管之地
    位代表公司簽訂契約，並提出定期人員契約書、國外旅遊定
    型化契約書及客戶優惠特賣協議書等為證，上訴人就上開文
    書之真正亦不表爭執，惟觀以被上訴人提出之書證，其中「
    定期人員契約書」（見原審卷第32-34頁）係由上訴人以被
    上訴人公司營業部之名義與其營業部人員所定，「客戶優惠
    特賣協議書」（見原審卷第35-37頁）亦係由上訴人以業務
    經理之名義簽章於其上，另「國外旅遊定型化契約書」則係
    由上訴人以個人名義訂立，有上開文件影本在原審卷可稽（
    見原審卷第170-206頁），自形式上觀之，上開文件均係由
    上訴人以被上訴人公司營業部（業務部）主管之身分或個人
    名義所訂立，均非由上訴人以被上訴人負責人之身分，對外
    代表被上訴人簽署，自無從據之為上訴人在其執行職務範圍
    內具有代表被上訴人公司地位之證明。
  4.上訴人主張其職稱雖為業務經理，其上仍有總經理作為其主
    管，且上訴人就公司經營事項並無裁決之權限，並提出93年
    7月份之出差請示單為證，依上訴人提出之出差請示單，其
    差勤仍需依被上訴人公司之規定提出出差請示單，而非逕行
    指定代理人，被上訴人固提出上述書證作為被上訴人就營業
    部門之業務有自主決定權之證明，惟依被上訴人提出之客戶
    優惠特賣協議書上，除有營業部核章（由上訴人以業務經理
    之身份簽章）之欄位，亦設有總經理核章之欄位，足見其公
    文批核之流程，在上訴人以業務經理之身份核章後，程序上
    仍應再經由被上訴人總經理簽核。另被上訴人辯稱自81年起
    被上訴人總經理林增祿前往大陸地區擴展業務，業務即完全
    交由上訴人負責云云，並舉林增祿為證。惟查，證人林增祿
    在原審證稱：「．．如果我不在台灣的話，上訴人可以自行
    決定。如果我在台灣，形式上還是要簽報給我核示。」、「
    ．．有關台灣的業務已經由我全權授權給上訴人負責．．」
    等語，（見原審卷第122頁）。足見在證人林增祿確屬上訴
    人之主管，以被上訴人負責人之地位，與上訴人間具有指揮
    監督之命令關係，且即使林增祿前往大陸地區擴展業務時亦
    同，自難因林增祿前往大陸地區擴展業務，即謂上訴人與被
    上訴人間無使用從屬及指揮監督之關係存在。
  5.綜上所述，上訴人僅為被上訴人公司業務部門之單位主管，
    在被上訴人企業組織內，須服從雇主權威，並非為自己之營
    業勞動，且納入被上訴人之生產組織體系，並無完全獨立處
    理事務之權限，揆諸前揭說明，自應認兩造間有為具有從屬
    性之勞動契約之關係存在，縱亦兼具有委任之性質，自屬勞
    動基準法上所稱之勞動契約，兩造之權利、義務關係仍應適
    用勞動基準法，被上訴人上開抗辯，自難採信。
(二)、上訴人先後任職於利達公司及被上訴人之工作年資能否合併
    計算？上訴人於93年8月16日由被上訴人公司離職，是否符
    合自請退休條件？上訴人向被上訴人請求退休金3,004,776
    元，有無理由：
  1.按「勞工有左列情形之一者，得自請退休：一工作十五年以
    上年滿五十五歲者。二工作二十五年以上者」、「勞工工作
    年資以服務同一事業者為限。但受同一雇主調動之工作年資
    ，及依第20條規定應由新雇主繼續予以承認之年資，應予併
    計」、「本法用辭定義如左：．．二雇主，謂僱用勞工之事
    業主、事業經營之負責人或代表事業主處理有關勞工事務之
    人。」，勞動基準法第53條、第57條、第2條第2款分別定有
    明文。
  2.上訴人主張其於68年7月16日至77年5月24日係在利達公司任
    職，並由利達公司投保，於77年5月25日轉任被上訴人公司
    至93年8月16日止，由被上訴人公司投保之事實，有勞工保
    險被保險人投保資料表影本在原審卷可稽（見原審卷第17頁
    ），被上訴人就上訴人自68年7月16日起至77年5月24日止在
    利達公司任職並由利達公司投保，於77年5月25日轉任被上
    訴人公司至93年7月31日止由被上訴人公司投保之事實亦不
    爭執，堪信為真。再查，上訴人離職前6個月平均薪資為74,
    192元，利達公司之法定代理人自55年1月8日設立迄今由甲
    ○○擔任，被上訴人公司之法定代理人自69年1月26日至93
    年3月11日止亦由甲○○擔任等情，亦為兩造所不爭，已如
    前述，自堪採信。至上訴人主張其於77年5月25日至被上訴
    人任職，係受利達公司負責人甲○○之命令轉任，且甲○○
    當時有同意兩家公司年資合併計算，上訴人於兩間公司工作
    年資應可合併計算等情，則為被上訴人否認，並以前詞抗辯
    。經查，證人即74年間任職利達公司、74年8、9月份起至75
    年底在被上訴人公司任職之證人陳玄德在原審結證稱：「．
    ．七十四年我進到被告（按即被上訴人，下同）公司擔任業
    務員時，原告（按即上訴人，下同）當時是任職利達公司，
    當時蜜蘭公司董事長甲○○也是利達公董事長，公司主管告
    訴我董事長指派原告到蜜蘭公司化妝品部幫忙拓展化粧品部
    門業務。原告因此歸屬或受僱於利達或蜜蘭公司我不清楚。
    原告當時是負責利達公司藥品部門和蜜蘭公司化妝品部分的
    業務課長。」、「（問：哪一家公司的哪位主管告訴你原告
    被派到蜜蘭公司拓展業務？）當時兩家公司的工廠、辦公室
    都在同一的地點。兩家公司的主管都曾經告訴我。包括蜜蘭
    公司的總經理林增祿、利達公司的黃總經理也有告訴過我。
    」等語（見原審卷第68、69頁），證人即68年7月16日起在
    利達公司任職，78年8月份轉調被上訴人公司任職至94年離
    職之李天生在原審證稱：「．．是利達公司甲○○董事長指
    定我到蜜蘭公司上班，是口頭指派並無書面文書」、「據我
    所知當初是蜜蘭公司缺人手，所以調派原告至蜜蘭公司。我
    知悉原告調任的過程是因為聽主管說到」、「我在蜜蘭公是
    擔任雲嘉地區的營業部門主管，原告是我的直屬上司，原告
    是直接對總經理負責。．．」「（問：你從利達公司到蜜蘭
    公司間，勞保資料有那些公司？）．．勞保資料申請後才知
    道七十八年十一月二十二日將我勞保投保在辰清企業，到八
    十一年八月又轉到昭文化粧品公司，我沒有在這兩家公司上
    班過，我也不曉得我勞保被轉到這兩家公司」（見原審卷第
    88、89頁），證人梁修明在原審結證稱：「我曾經於七十五
    年二月到七十七年之間在蜜蘭公司任職，之後又於八十六年
    十月起到八十八年十一月間到蜜蘭公司任職。」、「我剛到
    蜜蘭公司受訓時，除有蜜蘭公司主管外，也有利達公司主管
    來訓練。因為當時蜜蘭公司跟利達公司辦公場所、工廠都在
    同一場所，負責人也相同」等語（見原審卷第123、124頁）
    。再查，上訴人確曾同時擔任利達公司及被上訴人公司副理
    一節，有上訴人提出之名片、信封影本各一份在本院卷可稽
    （見本院卷第35、78頁），而上訴人任職利達公司時，利達
    公司即與蜜蘭公司共同舉辦發表會及業務會議，上訴人亦參
    與蜜蘭公司之發表會等情，亦有上訴人提出之74年8月22日
    發表會籌備情形報告、74年6月份業務會議紀錄影本各一份
    、照片在本院卷可稽（見本院卷38、39、79頁），由上開證
    詞得知，利達公與蜜蘭公司員工有互通使用及調派工作情形
    ，本院斟酌上訴人於77年5月前在利達公司任職時已兼任被
    上訴人公司職務並實際參與被上訴人公司之業務，及當時利
    達公司與蜜蘭公司之法定代理人均為甲○○，對於上訴人在
    利達公司及被上訴人公司工作情形必知之其詳，如非經其同
    意，豈可能容忍上訴人同時兼任二家公司之職務及業務，是
    上訴人主張其係受甲○○之調派而於77年5月25日轉任被上
    訴人公司，甲○○同意其在兩家公司年資合併計算，並不悖
    於常情，而可採信。
  3.被上訴人雖抗辯證人陳玄德、梁修明、李天生並非被上訴人
    公司員工，其證詞不可採信，並另舉證人甲○○、林增祿證
    明上訴人係自願由利達公司離職至被上訴人公司任職等情。
    然查，證人陳玄德、梁修明、李天生三人確曾在被上訴人公
    司任職一節，已詳前述，李天生部分並經證人林增祿在原審
    證稱：「．．．七十七年之後，除了原告之外，還有一位員
    工李天生，原本任職於利達公司轉任至蜜蘭公司，是在八十
    四年間。．．」等語（見原審卷第120頁），另參以證人李
    天生在原審結證稱：「．．我知道他（按指陳玄德）有在蜜
    蘭公司任職過，我去的時候他已經離職，是在公司同事聚會
    時談論到此人」等語（見原審卷第89頁），證人梁修明亦結
    稱：「（問：是否認識證人陳玄德？）認識。我進入蜜蘭公
    司任職時，陳玄德已經在蜜蘭公司任職」等語（見原審卷第
    124頁），益證上開證人三人確曾在蜜蘭公司任職。被上訴
    人雖另辯稱陳玄德、梁修明並非由被上訴人投保為由否認其
    係被上訴人公司員工，惟查，陳玄德在原審證稱：「我當初
    確實是蜜蘭公司任職，但是我的扣繳憑單並不是由蜜蘭公司
    開立，印象中是公司負責人甲○○的親人所開設的其他公司
    開扣繳憑單。勞保部分我記得有投保在蜜蘭公司之下幾個月
    ．．．．」等語（見原審卷第69頁）、及證人梁修明在原審
    結證稱：「．．原本我不清楚公司替我投保勞保狀況，我當
    時確實在蜜蘭公司任職，但是根據勞保投保資料是天姿化妝
    品有限公司、天麗實業有限公司，我從未在天姿及天麗公司
    任職。我在蜜蘭公司任職時，公司並未告訴我勞保會投保在
    其他公司名下。投保在天姿、天麗勞保費用是否由我在蜜蘭
    公司的薪資中扣除，我不太清楚，投保在天姿、天麗公司之
    事是我離職後今年才知道」等語（見原審卷第123頁），足
    認被上訴人公司為其員工投保時並非均係以該公司員工名義
    為之，而有借用他公司為員工投保之情形，是縱證人陳玄德
    、梁修明雖非以被上訴人公司名義投保，然不足遽以否認其
    曾在被上訴人公司任職過之事實，是證人陳玄德、梁修明、
    李天生三人之證詞自得採為有利上訴人之證據，被上訴人此
    部分抗辯即屬無據。另證人甲○○雖在原審出具證明書表示
    上訴人係自願由利達公司離職至被上訴人公司任職，並否認
    有指示上訴人兼任利達公司及被上訴人公司之業務等語（見
    原審卷第106頁），及在本院到庭結證稱：「（問：77年7月
    25日是否你同意上訴人蔡錫宏轉任到蜜蘭實業股份有限公司
    ？）當時上訴人蔡錫宏跟總經理說他對美容師、美容院比較
    有興趣，他自己說要到蜜蘭實業股份有限公司服務。」、「
    （問：你是否有同意上訴人蔡錫宏在兩家公司的年資可以合
    併計算？）這兩家公司是不相同的，不可能合併年資，我也
    沒有同意上訴人蔡錫宏可以合併計算年資。」、「（問：上
    訴人蔡錫宏在到蜜蘭實業股份有限公司工作前後，是否同時
    處理利達以及蜜蘭兩家公司的業務？）他到蜜蘭實業股份有
    限公司就是做蜜蘭實業股份有限公司的工作，在利達公司就
    是做利達公司的工作。」、「（問：上訴人蔡錫宏稱他同時
    在利達公司以及蜜蘭實業股份有限公司工作？）76年間因為
    蜜蘭實業股份有限公司的股東退股，將外務員帶走，臨時找
    不到人，所以才請上訴人蔡錫宏過來幫忙。」、「（問：77
    年7月是否你將上訴人蔡錫宏調到蜜蘭實業股份有限公司工
    作？）當時因為蜜蘭實業股份有限公司的股東退股，將外務
    員都帶走，上訴人蔡錫宏只是到蜜蘭實業股份有限公司支援
    幾天，後來他表示他對蜜蘭實業股份有限公司的業務比較有
    興趣，他就跟總經理林增祿表示他要到蜜蘭實業股份有限公
    司工作，林增祿才轉告我。我沒有主動將上訴人蔡錫宏調到
    蜜蘭實業股份有限公司工作。」等語（見本院卷第108頁反
    面、109頁），惟證人甲○○自69年1月26日起至93年3月11
    日止擔任被上訴人公司之法定代理人，自55年1月8日起即擔
    任利達公司之法定代理人迄今，與利達公司及被上訴人公司
    間關係密切，雖於93年3 月11日後即未再擔任被上訴人公司
    之法定代理人，惟繼任被上訴人公司之法定代理人丙○○係
    甲○○同居人之女兒一節，亦為被上訴人所不否認（見本院
    卷第171頁反面），與本件有利害關係，自難期待其為有利
    於上訴人之證詞，是其不利於上訴人之證詞，屬護被上訴
    人之詞，難免偏頗，自無可採。至證人林增祿在本院雖證稱
    ：「77年的時候，上訴人蔡錫宏到蜜蘭實業股份有限公司擔
    任工作是我要求他去，我請他到蜜蘭實業股份有限公司幫忙
    工作，我才報告證人甲○○，上訴人蔡錫宏來的時候，我請
    他擔任業務經理，提升他的職務及薪水」、「76年間因為蜜
    蘭實業股份有限公司的股東退股，將外務員帶走，臨時找不
    到人，所以才請上訴人蔡錫宏過來幫忙。」等語（見本院卷
    第110頁反面），惟查，證人林增祿現任被上訴人公司總經
    理一節，為其自陳在卷（見本院卷第110頁反面），證人林
    增祿既為被上訴人公司之高級主管，與公司有唇齒相依之利
    害關係，不免站在公司之立場說話，其證詞亦不足以為有利
    於被上訴人之證據，併予明。
  4.綜上所述，上訴人主張其自68年7月16日起任職利達公司，
    於77年5月25日受同一僱主甲○○調動轉任被上訴人公司工
    作至93年8月16日離職止，已如前述，依前開法條規定，其
    在二家公司工作之年資自得合併計算，是上訴人主張其至93
    年8月16日離職止，工作年資合計為25年1個月，符合勞動基
    準法第53條第2款規定勞工自請退休條件，自屬可採。再按
    勞動基準法係於73年7月30日經公布施行，同年8月1日生效
    ，上訴人在利達公司服務期間，跨越勞動基準法施行前後，
    依74年2月27日公布施行之勞動基準法施行細則第28條規定
    ：「在勞動基準法施行前在同一事業單位工作之勞工，於該
    法施行後退休時，其施行後之工作年資及退休金給與標準，
    依該法第55條規定，該法施行前之工作年資及退休金給與標
    準，適用台灣省工廠工人退休規則」。惟勞動基準法施行細
    則第28條之規定，於勞動基準法85年12月5日修正增訂第84
    條之2明定：「勞工適用本法前之工作年資，其退休金給與
    標準，  依其當時應適用之法令規定計算」後刪除，按利達
    公司係從事醫藥品、農工業藥品之製造、各種食品之製造加
    工之工業，被上訴人公司係從事於化粧品之製造及買賣等，
    上訴人於勞動基準法施行前受僱於利達公司，在勞動基準法
    施行後被僱主調派至被上訴人公司，在該二家公司所屬工廠
    工作，且於勞動基準法施行後退休，該工廠及上訴人分屬於
    工廠法施行細則所稱之工廠、工人，本件上訴人之退休金給
    與標準，在上訴人68年7月16日受僱之日起至73年7月31日勞
    動基準法施行前之工作年資，應適用當時之法令即台灣省工
    廠工人退休規則第9條、第10條之規定計算，自73年8月1日
    勞動基準法施行後至93年8月16日止之工作年資，則應適用
    勞動基準法第55條之規定計算。被上訴人辯稱被上訴人公司
    自87年12月31日始適用勞動基準法規定，自無可採。
  5.按工人退休金之給與標準，台灣省工廠工人退休規則第9條
    第1款規定：「工作年資滿十五年者，應由工廠給與三十個
    基數之退休金，工作年資超過十五年者，每逾一年增給半個
    基數之退休金，其賸餘年資滿半年者以一年計算，未滿半年
    者不計。合計最高以三十五個基數為限。」，同規則第10條
    第1項第1款規定：「退休金基數之計算方式，按月支薪者，
    以核准退休前三個月平均工資所得為準。」，勞動基準法第
    55條第1項第1款、第2項規定：「按其工作年資，每滿一年
    給與兩個基數。但超過十五年之工作年資，每滿一年給與一
    個基數，最高總數以四十五個基數為限。未滿半年者以半年
    計；滿半年者以一年計。前項第一款退休金基數之標準，係
    指核准退休時一個月平均工資。」，本件上訴人請求68年7
    月16日起起至93年8月16日共25年1個月工作年資計算之退休
    金，自屬有據。再查，上訴人在73年7月31日前之工作年資
    5年又15日應適用台灣省工廠工人退休規則第9條第1款之規
    定，73年7月30日後之工作年資20年又15日應適用勞動基準
    法第55條第1項第1款之規定，惟無論適用何規定，上訴人前
    15 年之工作年資，退休金基數均為每年兩個基數，故上訴
    人68 年7月16日至83年7月15日前15年工作年資之退休金基
    數應為30個基數，而上訴人83年7月16日至93年8月16日共10
    年1月之工作年資，已在勞動基準法施行之後，故應適用勞
    動基準法第55條第1項第1款「超過十五年之工作年資，每滿
    一年給與一個基數，滿半年者以一年計，最高總數以四十五
    個基數為限。未滿半年者半年計，滿半年者以一年計」之規
    定，此部分之退休金基數應為10.5個基數，合計上訴人應有
    40.5個退休金基數。被上訴人辯稱本件縱應給付退休金，亦
    僅應計算上訴人於87年12月31日以後之年資共5年7個月，為
    12個基數，而非40.5個基數等語，自無可採。再查，兩造對
    於上訴人離職前六個月平均薪資為74,192元之事實並不爭執
    ，亦如前述。準此，上訴人主張其得請求自67年7月16日起
    至93年7月31日止合計25年1個月工作年資可得之退休金為3,
    004,776元（計算式為：74192元×40.5個基數=3,004,776元
    ），自屬有據。
(三)、被上訴人抗辯上訴人向其借款60萬元，並主張以該款抵銷應
    給付上訴人之退休金，是否有理由？經查：
  1.兩造對於上訴人於82年1月16日簽發票面金額為60萬元之本
    票及借據憑據各一紙予被上訴人之事實，並不爭執，並有借
    據、本票影本各一份在原審卷可稽（見原審卷第54、79頁）
    ，並經證人林增祿在原審證稱：「借據、本票是我本人經手
    處理，因為原告（按即上訴人，下同）要購買車輛，差額六
    十萬元，向公司借款購買福特車輛，所以公司要求原告簽發
    證物十的借據及證物十二的本票。借款是由公司直接支付給
    台中市的上立汽車公司，當初是付現或開票我不記得。」等
    語（見原審卷第122頁），上訴人辯稱被上訴人未交付借款
    ，伊未積欠被上訴人60萬元債務等語，自不足採，此外，上
    訴人並未舉證證明其已清償該借款，是被上訴人主張上訴人
    向其借款60萬元未還一節，堪信為真。
  2.按「二人互負債務，而其給付種類相同，並均屆清償期者，
    各得以其債務，與他方之債務，互為抵銷」，民法第234條
    第1項設有規定。本件被上訴人起訴請求上訴人給付退休金
    3.004,776元，於法有據，已如前述，而被上訴人抗辯上訴
    人尚積欠其借款60萬元，並主張以該借款與退休金抵銷，核
    亦有理，是本件於抵銷後，上訴人得請求之金額為2,404,
    776元（計算式為：0000000元-600000元=0000000元）。
六、綜上所述，上訴人請求被上訴人給付退休金，於2,404,776
    元及自起訴狀繕本送達翌日即94年10月18日起至清償日止按
    年息百分之5計算之利息範圍內，核屬有據，應予准許，超
    過上開金額部分，則屬無據，不應准許。原審為上訴人敗訴
    之判決，駁回上訴人全部退休金請求，上訴論旨指摘原判決
    不當，求予廢棄改判，就上開應准許部分，原判決尚有未洽
    ，應由本院予以廢棄改判，並依兩造陳明，就此部分酌定相
    當供擔保金額，為准免假執行之宣告。至上開不應准許部分
    ，原判決理由雖有未當，但結論並無不合，仍應認此部分上
    訴為無理由，應予駁回。
七、本件事證已臻明確，兩造其餘攻擊防禦方法及舉證，核對
    本件判決結果不生影響，毋庸逐一論述，附此敘明。
據上論結，本件上訴為一部有理由，一部為無理由，依民事訴訟
法第449條第2項、第450條、第79條、第463條、第390條第2項、
第392條，判決如主文。
中    華    民    國    95    年    11    月    8    日
                      民事第六庭審判長法  官  袁再興
                                      法  官  盧江陽
                                      法  官  陳賢慧
以上正本係照原本作成。
上訴人不得上訴。
被上訴人得上訴。
如對本判決上訴，須於收受判決送達後二十日內向本院提出上訴
書狀，其未表明上訴理由者，應於提出上訴後二十日內向本院提
出上訴理由書 (須按他造人數附具繕本)。
上訴時應提出委任律師為訴訟代理人之委任狀。具有民事訴訟法
第四百六十六條之一第一項但書或第二項之情形為訴訟代理人者
，另應附具律師及格證書及釋明委任人與受任人有該條項所定關
係之釋明文書影本。
                                      書記官  金珍華
中    華    民    國    95    年    11    月    9     日
                                                      Ｈ


司法院資訊處製作；財團法人民間司法改革基金會備份。
